臺灣高等法院民事裁定
110年度抗更一字第3號
抗  告  人  瑞邦海運股份有限公司


法定代理人  黃旺根  
上列抗告人因債權人台灣歐力士股份有限公司與相對人建隆航業
股份有限公司間清償債務強制執行事件，聲明參與分配並聲明異
議，對於中華民國109年2月14日臺灣士林地方法院所為裁定（10
8年度執事聲字第154號），提起抗告，經最高法院第一次發回，
本院裁定如下：
    主  文
一、抗告駁回。
二、抗告及發回前再抗告費用均由抗告人負擔。
    理  由
一、本件異議及抗告意旨略以：相對人建隆航業股份有限公司所
    有「重榮輪」（下稱系爭船舶）前經債權人台灣歐力士股份
    有限公司（下稱歐力士公司）聲請強制執行，經原法院以10
    5年度司執字第73249號清償債務強制執行事件（下稱系爭執
    行事件）囑託臺灣基隆地方法院實施查封，而將系爭船舶交
    由歐力士公司保管，歐力士公司再委託伊管理；伊因管理系
    爭船舶而僱用之船員劉奇彥於執行船員職務時死亡，其家屬
    對船舶所有人之賠償請求，就系爭船舶有海事優先權；因系
    爭船舶所有人不願與其家屬和解，伊已與家屬和解代墊和解
    賠償費用新臺幣（下同）380萬9,256元，而受讓取得該損害
    賠償請求權，自得主張海事優先權對系爭船舶聲明參與分配
    。伊前以其中180萬元聲明參與分配（由原法院以106年度執
    事聲字第173號另案處理），再以其餘200萬9,256元追加聲
    明參與分配，詎原法院司法事務官以108年10月10日105年度
    司執字第73249號裁定駁回伊上開追加（下稱原處分），伊
    提出異議，原法院復以109年2月14日108年度執事聲字第154
    號裁定駁回異議（下稱原裁定），實有違誤，爰提起抗告，
    求為廢棄原處分及原裁定等語。
二、按依法對於執行標的物有擔保物權或優先受償權之債權人，
    不問其債權已否屆清償期，應提出其權利證明文件，聲明參
    與分配，強制執行法第34條第2項定有明文。其立法理由略
    為：對於執行標的物有擔保物權或依法有優先受償權之債權
    人，其債權恆屬真實，自不能與無執行名義之普通債權人同
    視，其參與分配之權利仍應維持。足見依強制執行法第34條
    第2項規定聲明參與分配者，除依法對於執行標的物有擔保
    物權或優先受償權者外，並須為該擔保物權或優先受償權所
    擔保債權之債權人甚明。
三、本院查：
  ㈠按因船舶操作直接所致人身傷亡，對船舶所有人之賠償請求
    ，為海事優先權擔保之債權，有優先受償之權，海商法第24
    條第1項第2款規定甚明。同法第21條第1項第1款、第2項則
    分別規定：「船舶所有人對下列事項所負之責任，以本次航
    行之船舶價值、運費及其他附屬費為限：一、在船上、操作
    船舶或救助工作直接所致人身傷亡或財物毀損滅失之損害賠
    償。」、「前項所稱船舶所有人，包括船舶所有權人、船舶
    承租人、經理人及營運人。」，上開條文第2項規定係於88
    年7月14日修正增訂，其立法理由略為：參酌西元1976年海
    事求償責任限制國際公約第1條內容對享有責任限制權之船
    舶所有人之含括範圍，其中「船舶所有權人」係指航行船舶
    依船舶登記法所登記之船舶所有權人；「船舶承租人」係指
    就航行船舶與船舶所有權人訂有光船租賃契約之傭船人；「
    經理人」係指就航行船舶受委任經營其航運業務之人；「營
    運人」係指航行船舶之船舶所有權人、船舶承租人、經理人
    以外有權為船舶營運之人。觀之同法第27條亦規定：「依第
    24條之規定，得優先受償之標的如下：…三、船舶所有人因
    本次航行中船舶所受損害，或運費損失應得之賠償。四、船
    舶所有人因共同海損應得之賠償。五、船舶所有人在航行完
    成前，為施行救助所應得之報酬。」，堪認海商法第24條第
    1項第2款所稱之船舶所有人，與同法第21條第2項規定之船
    舶所有人含括範圍相同，即指船舶所有權人、船舶承租人、
    經理人及營運人。
  ㈡經查，歐力士公司前係以其對相對人有1,342萬元本息之債權
    為由，於105年12月7日向原法院民事執行處聲請對相對人之
    財產為強制執行，經查封相對人所有之系爭船舶後，將該船
    舶交由歐力士公司保管，歐力士公司再於105年12月20日與
    第三人袁雄砂石有限公司（下稱袁雄公司）及抗告人簽訂委
    託協議書，將系爭船舶在拍定前委由袁雄公司與抗告人管理
    使用；抗告人為管理系爭船舶而聘僱船員劉奇彥，嗣劉奇彥
    於106年2月22日在系爭船舶甲板作業中，遭繩索斷裂之吊桿
    擊中而死亡，抗告人於106年7月11日與劉奇彥之父、母及其
    子（下合稱劉奇彥家屬）達成和解，賠償380萬9,256元；其
    後，抗告人於106年7月18日依強制執行法第34條規定聲明參
    與分配，並主張上開債權屬海商法第24條第1項第2款所定海
    事優先權擔保之債權，嗣於106年11月9日減縮參與分配金額
    為180萬元，再於107年3月8日以其餘200萬9,256元追加聲明
    參與分配等情，有歐力士公司民事強制執行聲請狀、抗告人
    與袁雄公司簽署之105年12月19日保管承諾書及105年12月20
    日委託協議書、抗告人與劉奇彥簽署之106年2月6日船員定
    期僱傭契約、臺灣花蓮地方檢察署相驗屍體證明書、抗告人
    與劉奇彥家屬簽立之106年7月11日和解書，以及抗告人106
    年7月18日參與分配聲請狀、106年11月9日聲請狀、107年3
    月8日聲請狀等在卷可參（見系爭執行事件卷一第3至4、455
    至457頁，卷二第69至71頁，抗告人參與分配卷第6至18、44
    、48至56、66至72頁；本院109年度抗字第318號卷第27頁、
    本院卷第51頁）。依上開相驗屍體證明書所載，劉奇彥係於
    作業中遭繩索斷裂之吊桿擊中，堪認係因船舶操作直接所致
    人身傷亡，其家屬對於船舶所有人之賠償請求，即屬海商法
    第24條第1項第2款所定海事優先權所擔保之債權。
  ㈢惟依前所述，系爭船舶係因系爭執行事件交由歐力士公司保
    管，歐力士公司再委託抗告人管理使用，抗告人並因管理系
    爭船舶而僱用劉奇彥，可知抗告人於劉奇彥因執行船舶業務
    而死亡時，為該次航程之船舶營運人，而為海商法第24條第
    1項第2款規定之船舶所有人。另觀抗告人與劉奇彥家屬簽立
    之和解書第1條記載：「乙方（即劉奇彥家屬）...同意就因
    劉奇彥之死亡所受之一切損害及所失利益與劉奇彥可得向甲
    方（即抗告人）請求之船員與勞工損害賠償等權益，由甲方
    總共以新台幣（下同）380萬9,256元整賠償乙方...乙方不
    再追究甲方民、刑事相關之責任。」等語（見抗告人參與分
    配卷第48頁），益見抗告人與劉奇彥家屬達成和解所為之賠
    償，亦係在解決其與劉奇彥間之勞資僱傭關係所生爭議。相
    對人既係劉奇彥因執行船舶業務而死亡時之船舶所有人，即
    應對於劉奇彥因執行船舶業務所生人身傷亡事項之損害負最
    終賠償之責；相對人則單純為系爭船舶之所有權人，尚難認
    其應就該事件造成人身傷亡事項負賠償責任。
  ㈣又依強制執行法第34條第2項規定聲明參與分配者，須為該優
    先受償權所擔保債權之債權人，業如前述。劉奇彥家屬對於
    船舶所有人即抗告人之賠償請求，固得對於系爭船舶主張海
    商法第24條第1項第2款之海事優先權，惟其賠償請求既已因
    與抗告人和解而獲滿足清償，該債權即歸於消滅，抗告人自
    無從受讓取得該債權；而海事優先權僅係從權利，所擔保之
    主債權即上開債權既不存在，抗告人自無從僅憑海事優先權
    聲明參與分配。
四、綜上所述，抗告人主張其已受讓劉奇彥家屬之損害賠償債權
    ，而得就其中200萬9,256元主張海事優先權對系爭船舶聲明
    參與分配，於法不合，不應准許。原法院司法事務官以原處
    分駁回抗告人此部分之參與分配聲請，原裁定駁回抗告人之
    異議，經核均無違誤。抗告意旨指摘原裁定不當，聲明廢棄
    ，為無理由，應予駁回。
五、據上論結，本件抗告為無理由，應予駁回。
中　　華　　民　　國　　110 　年　　1 　　月　　28　　日
                  民事第六庭    
                      審判長法  官  陶亞琴
                            法  官  陳賢德
                            法  官  陳蒨儀
正本係照原本作成。
本裁定除以適用法規顯有錯誤為理由外，不得再抗告。如提起再
抗告，應於收受送達後10日內委任律師為代理人向本院提出再抗
告狀。
中　　華　　民　　國　　110 　年　　1 　　月　　28　　日
  　　　　　　　　　　　　　書記官  葉國乾